臺灣高等法院民事判決　　　　　　　　　　　　　　　九十二年度上字第九七二號
　　上　訴　人　乙○○○
　　訴訟代理人　田鴻鈞律師
　　被　上訴人　甲○○
右當事人間請求返還房屋等事件，上訴人對於中華民國九十二年八月二十八日臺灣臺
北地方法院九十年度訴字第三三三七號判決提起上訴，經本院於九十三年十月二十日
言詞辯論終結，判決如左：
    主      文
上訴駁回。
第二審訴訟費用由上訴人負擔。
    事      實
甲、上訴人方面：
壹、聲明：
（一）原判決不利於上訴人部分廢棄。
（二）右廢棄部分，被上訴人在第一審之訴駁回。
貳、陳述：除與原判決記載相同者，茲引用之外，補稱：
（一）系爭房屋是將訴外人白漢沅原有之眷舍拆除，由上訴人之女婿駱耀基所出資興
      建一至三樓，屬未經保存登記之建物，所有權應屬原始起造人駱耀基所有而借
      與伊使用，被上訴人並無所有權，無權請求返還系爭房屋。
（二）軍中眷舍並無鋼筋水泥樓房，均屬磚瓦平房，無從依內政部八十五年六月廿六
      日以台（八五）內營字第八五七二八五○號函公布實施之都市計畫地區建築基
      地綜合設計鼓勵辦法第七十二條至第一百十條等規定在原眷舍基礎上加建鋼筋
      水泥之樓房，而駱燿基亦已證稱「原來眷舍的部分，因為道路拓寬已經拆除」
      ，故系爭房屋並非在原眷舍上加蓋一至三樓，並無附合之可能。
參、證據：除援用第一審所提證據外，補提
    正路六二六號門前馬路拓寬工程公文及照片五幀為證，並聲請訊問證人白鳳英。
乙、被上訴人方面：經通知未於言詞辯論期日到場，惟據其以前到場所為聲明及陳述
    如下
壹、聲明：上訴駁回。
貳、陳述：除與原判決記載相同者，茲引用之外，補稱：
（一）原先之房屋是磚牆水泥瓦，沒有鋼筋結構。
（二）國防部配給伊之眷舍係鋼筋混泥土之一層樓平房，房屋面積包括庭院約三十坪
      ，而眷舍因馬路拓寬曾拆除改建，由上訴人出資改建為三層樓建築，原有眷舍
      靠馬路部分拆除三分之一。伊於八十一年配給眷舍後，有居住至八十六年間。
參、證據：援用第一審所提證據。
丙、本院依職權向陸軍第六軍團司令部、台北縣政府新店市公所查詢原眷舍改建資料
    。
    理      由
一、被上訴人經合法通知未於言詞辯論期日到場，查無民事訴訟法第三百八十六條各
    款所列之情事，爰依上訴人之聲請由其一造辯論而為判決。
二、本件被上訴人起訴主張：伊於八十一年六月八日受國防部分配台北縣新店市○○
    街廿六號眷舍（下稱廿六號眷舍），嗣後經門牌整編為台北縣新店市○○路六二
    六號，嗣後借與上訴人使用，未約定借貸期限，惟伊於九十年二月二十七日寄發
    存證信函，向上訴人表示終止系爭使用借貸契約並請求返還台北縣新店市○○路
    六二六號房屋（下稱六二六號房屋），竟遭上訴人拒絕，爰依民法第四百七十條
    第二項規定，請求上訴人返還六二六號房屋等語（見本院卷第七九頁）。
三、上訴人則以：否認兩造間有使用借貸關係，被上訴人所主張之廿六號眷舍係伊出
    資，經由訴外人駱燿基委託被上訴人，利用被上訴人名義向原受配人白漢沅頂受
    而來，雙方當初已言明，眷舍居住憑證及印章交由駱燿基保管；且廿六號眷舍已
    拆除不復存在，至被上訴人所請求返還之六二六號房屋與其提出之陸軍步兵第三
    一九師呈、國軍退伍人員眷舍轉讓同意書、國軍眷舍（戶）資料異動表、國軍眷
    舍管理表上所記載之眷舍地址及居住憑證上載明之地址，均不符合，伊現所居住
    六二六號房屋係訴外人白漢沅出資自建之未經保存登記建物，所有權應歸駱耀基
    原始取得，嗣由駱耀基交與伊使用，故被上訴人請求伊返還六二六號房屋，於法
    無據。又伊並未收到被上訴人所寄發之存證信函，故被上訴人並未合法為終止系
    爭使用借貸契約之意思表示等語，資為抗辯。（按被上訴人起訴請求上訴人返還
    六二六號房屋及眷舍居住憑証、私章一枚，經原審判決命上訴人返還六二六號房
    屋，而駁回其餘之請求，上訴人就其敗訴部分提起上訴，被上訴人就其敗訴部分
    未聲明不服，故就返還眷舍居住憑証、私章部分，已告確定）。
四、按當事人適格，乃指當事人就具體特定訴訟標的有無實施訴訟之權能而言，此項
    權能之有無，應依當事人與特定訴訟標的之關係定之；倘被上訴人主張其為訴訟
    標的法律關係之權利主體，或主張他造為訴訟標的法律關係之義務主體，其當事
    人即為適格，至其是否確為權利人或他造是否確為義務人，乃為訴訟標的法律關
    係在實體上有無理由問題，非為當事人適格之欠缺，最高法院八十六年度台上字
    第一六號裁判意旨可資參照。本件被上訴人主張其為六二六號房屋之貸與人，依
    使用借貸關係終止後之法律關係，請求借用人即上訴人返還房屋，參之前揭最高
    法院判決意旨，並無當事人不適格之問題，合先敘明。
五、被上訴人主張於八十一年六月八日獲配廿六號陸軍眷舍，已據其提陸軍眷舍居住
    憑証影本一紙為証（見原審卷第九頁），系爭居住憑証上雖記載台北縣新店市江
    陵新村三號眷舍，但查台北縣新店市江陵新村三號與「台北縣新店市○○里○鄰
    ○○街二十六號」確為同一眷舍之事實，有陸軍第六軍團司令部九十一年一月八
    日（九一）華溯字第０三一六號函及國軍眷舍管理表可稽（見原審卷第九十至九
    二頁），故被上訴人為廿六號眷舍之受配人，堪信屬實，上訴人雖辯稱系爭眷舍
    原係由伊出資，由訴外人駱燿基委託被上訴人，以被上訴人名義向訴外人白漢沅
    頂受而來，頂受之初，雙方已言明系爭房屋若再頂出時，應再交付被上訴人八十
    萬元，作為被上訴人出名之權利金云云。惟按當事人主張有利於己之事實者，就
    其事實有舉證之責任，民事訴訟法第二百七十七條定有明文；又被上訴人對於自
    己主張之事實已盡證明之責後，上訴人對其主張，如抗辯其不實，並提出反對之
    主張者，則上訴人對其反對之主張，亦應負證明之責，此為舉證責任分擔之原則
    ，並有最高法院十八年上字第二八五五號判例可資參照。經查，被上訴人受配廿
    六號眷舍之獲配異動原因為訴外人「白漢沅自願轉讓」一情，有被上訴人提出之
    陸軍步兵第三一九師呈、訴外人白漢沅陸軍眷舍居住憑證、國軍退伍人員眷舍轉
    讓同意書、國軍眷舍（戶）資料異動表、國軍眷舍管理表等文件影本各一件在卷
    可憑，核與陸軍第六軍團司令部九十一年一月八日（九一）華溯字第０三一六號
    函所附之國軍眷舍管理表所載情形相符（見原審卷第六一至六六、九十至九二頁
    ），上訴人雖提出訴外人白漢沅於八十年七月二十二日所書立之切結書影本一件
    ，並舉證人駱燿基於本院九十一年四月二十五日之證言及證人駱燿基之存款簿、
    支票等影本各二份為證（見原審卷第一０六、一四六、一四七、一六六、一六七
    、一六一、一六二頁），惟上開切結書之內容係記載訴外人白漢沅願將台北縣新
    店市○○街廿六號之眷舍含自建及公家配發部分，以現狀讓予訴外人林清泉永久
    使用，並無讓與訴外人駱燿基之意思，與上訴人所述並不相符，而上訴人所提出
    之駱燿基存款簿影本僅有封面二頁，支票二紙則僅載明受款人為唐玉琴及其轉讓
    系爭支票予訴外人曹文德提示兌領之旨，均不足以證明上訴人前揭抗辯之事實為
    真；又駱燿基與上訴人則有女婿與岳母之直系姻親關係，其證言難認無偏頗之虞
    ，故上訴人此部分之辯解，自難採信。
六、次查，上開廿六號眷舍已於八十二年七月一日變更門牌號碼為台北縣新店市六二
    六號一節，此有台北新店市戶政事務九十年十二月十七日（九十）北縣店戶字第
    一四二一四號函可稽（見原審卷第八三、八四頁），則被上訴人主張伊所受配之
    廿六號眷舍門牌號已由「台北縣新店市○○街廿六號」變更為「台北縣新店市○
    ○里○鄰○○路六二六號」一節，堪信屬實。上訴人雖辯稱被上訴人所主張之廿
    六號眷舍業因拓寬馬路而拆除，已不存在，伊現所居住之六二六號房屋係訴外人
    白漢沅出資自建未經保存登記之建物，再經駱耀基出資整建為三層樓房，應由駱
    耀基原始取得所有權，再由駱耀基交與伊使用，故被上訴人就六二六號房屋無權
    請求伊返還云云，則本院首應審究者應為廿六號眷舍是否曾因改建拆除而不復存
    在，經查：
（一）上訴人自承廿六號眷舍包含有自建及原配發部分，而觀之國軍眷舍管理表之眷
      舍狀況登記欄亦有「自建列管」「磚牆水泥瓦」「民有建地」等文字之記載（
      見原審卷第九二頁），堪認廿六號眷舍已由原配住戶白漢沅另行增建，惟依據
      國軍軍眷業務處理辦法第二十八條規定「眷舍有擅自增（改）建之情事者一律
      視為違章建築，由列管單位依法處理」，系爭廿六號眷舍之自建部分既經登載
      列管，顯見白漢沅增建時已獲管理單位之許可，則依動產因附合而為不動產之
      重要成分者，不動產所有人，取得動產所有權；當事人在原配住房屋加蓋之增
      建部分，或與原建物使用共同壁，或加建在原建物之上，仍須利用原建物之門
      戶進出，而無獨立之進出通路，各該增建部分，既已與原建物附合而成為一整
      體，即成為原建物之重要成分，依民法第八百十一條之規定，應由原建物之所
      有權人取得各該增建部分之所有權（參見最高法院八十五年度台上字第八０七
      號判決意旨），廿六號眷舍經白漢沅增建部分仍應屬該眷舍之一部，其所有權
      仍屬國防部陸軍第六軍團司令部所有，不因白漢沅出資興建而可單獨取得增建
      部分之所有權。
（二）次查，台北縣新店市○○○村○○○○○路部分，因該段道路於七十九年間拓
      寬，由興工單位拆除部分眷舍並依拆除面積補償眷舍作為整修之用，惟卷查案
      逾十年之保存年限，已無案可稽之事實，已據陸軍第六軍團司令部以九十三年
      四月二十日怡麒字第０九三０分可五一九號函覆本院在卷（見本院卷第一０三
      頁），足証江陵新村眷舍確有部分遭拆除屬實，其雖因無資料可供參考，但本
      院參照被上訴人所自承廿六號眷舍有拆除改建，因為馬路拓寬，由上訴人出資
      改建為三層樓房的建築，現在的房屋面積一樓部分約三十坪左右，原有眷舍因
      為道路拓寬有部分拆除，是靠馬路邊部分拆除三分之一等語（見本院卷第八十
      頁），以及証人白鳳英在本院所証稱「，眷舍在七十九年拆除，八十年改建，
      改建前的房屋是平房，我們是利用屋後空地改建，原先的房屋因馬路拓寬，所
      以拆除改建，沒有向市公所申請改建，。我的房屋與上訴人合建，；」，及上
      訴人本人在本院所稱「系爭房屋我是向白漢沅買的，我買的是白漢沅加蓋的二
      層樓房屋，是在七十九年頂讓給我的，白漢沅面向馬路的房屋拆掉後，是我女
      兒出資與鄰居合建，；」，上訴人之訴訟代理人在本院所陳稱「我們共買二部
      分，是眷舍及白漢沅加蓋部分，後來因為市○○○○道路，將眷舍全部拆除，
      而白漢沅加蓋的部分尚保留一部分，我們將保留部分與証人一起合建」等語（
      見本院卷第一三五、一三六頁），及兩造所繪製之現場圖及現場照片（見本院
      卷第八二、一五二、一五三頁），認廿六號眷舍原有狀態早因原配住戶白漢沅
      之增建而有所變更，嗣至七十九年復因新店市○○○○○路而被拆除改建，惟
      依前所述，白漢沅所增建之部分既因附合關係而構成廿六號眷舍一部分，則縱
      令廿六號眷舍之原有配發部分遭拆除，僅白漢沅增建部分被保留，仍應視為廿
      六號眷舍僅被拆除一部分，而非全部遭拆除而不存在，故駱燿基就被保留之廿
      六號眷舍縱再行出資整建而成為目前鋼筋水泥造之三層建物，依民法第八百十
      一條規定，仍應由原眷舍所有權人即國防部陸軍第六軍團司令部取得所有權，
      上訴人主張應由真正出資人駱燿基取得增建三樓房屋之所有權，自不足採，被
      上訴人雖未出資增建該眷舍，但因上訴人或駱燿基並未合法取得六二六號房屋
      之所有權人，被上訴人仍屬廿六號眷舍之合法配受使用人，則該廿六號眷舍雖
      因整編門牌而改為六二六號，但仍不失其同一性，且因事後之整建而成為三層
      樓房，被上訴人就六二六號房屋仍有合法之使用權，故此部分上訴人之辯解，
      亦不足採。
七、按借貸未定期限者，亦不能依借貸之目的，而定其期限者，貸與人得隨時請求返
    還借用物，民法第四百七十條第二項定有明文，被上訴人既係六二六號房屋之合
    法分配使用權人，上訴人復無法舉証証明其使用六二六號房屋之正當權源，則被
    上訴人主張係由伊無償借與上訴人使用，即堪信為真，查被上訴人既已於九十年
    二月二十七日以存証信函請求上訴人遷讓返還該屋，有存証信函及回執可憑（見
    原審卷第十一、十二、一二三頁），以及本件起訴書亦已向上訴人明示終止關於
    系爭六二六號房屋之使用借貸關係，且亦合法送達於上訴人，從而，被上訴人依
    據前開使用借貸關係，請求上訴人返還六二六號房屋，核屬於法有據，而應准許
    ，原審就前開返還六二六號房屋所為上訴人敗訴之判決，於法並無不合，上訴意
    旨指摘原判決不當，求予廢棄改判，為無理由。
八、本件事證已臻明確，兩造其餘攻擊防禦方法及未經援用之舉證，經逐一審酌後認
    與判決結果不生影響，爰不一一論列，併此敘明。
據上論結，本件上訴為無理由，依民事訴訟法第四百四十九條第一項，第四百六十三
條、第三百八十五條第一項、第七十八條，判決如主文。
中　　　華　　　民　　　國　　九十三　　年　　 十一 　　月　　　三　　　日
                              　民事第九庭
                                    審判長法  官  李  瓊  蔭
                                          法  官  楊  豐  卿
                                          法  官  張      蘭
正本係照原本作成。
如不服本判決，應於收受送達後二十日內向本院提出上訴書狀，其未表明上訴理由者
，應於提出上訴後二十日內向本院補提理由書狀（均須按他造當事人之人數附繕本）
上訴時應提出委任律師或具有律師資格之人之委任狀；委任有律師資格者，另應附具
律師資格證書及釋明委任人與受任人有民事訴訟法第四百六十六條之一第一項但書或
第二項（詳附註）所定關係之釋明文書影本。
中　　　華　　　民　　　國　　九十三　　年　　 十一 　　月　　　三　　　日
　　　　　　　　　　　　　　　　　　　　　書記官  應  瑞  霞
附註：
民事訴訟法第四百六十六條之一（第一項、第二項）：
對於第二審判決上訴，上訴人應委任律師為訴訟代理人。但上訴人或其他法定代理人
具有律師資格者，不在此限。
上訴人之配偶、三親等內之血親、二親等內之姻親，或上訴人為法人、中央或地方機
關時，其所屬專任人員具有律師資格並經法院認為適當者，亦得為第三審訴訟代理人
。
